【裁判字號】    94,訴,1212
【裁判日期】    950323
【裁判案由】    食品衛生管理法
【裁判全文】
臺北高等行政法院判決
                                    94年度訴字第01212號
                              .
原      告  甲○○
被      告  臺北市政府衛生局
代  表  人  宋晏仁（局長）
訴訟代理人  乙○○
上列當事人間因食品衛生管理法事件，原告不服臺北市政府中華
民國94年2月25日府訴字第09405225400號訴願決定，提起行政訴
訟。本院判決如下：
    主  文
訴願決定及原處分均撤銷。
訴訟費用由被告負擔。
    事  實
甲、事實概要：
    被告以原告製造販售之「安溪名產豆簽」（製造日期
    93.07.30 ，保存期限180天）食品，其外包裝未依規定標示
    「有效日期」；且該食品製造時雖非屬經行政院衛生署公告
    應標示營養成分及含量之食品，惟因於包裝上提供營養標示
    ，卻未依行政院衛生署公告「市售包裝食品營養標示規範」
    規定之方式、內容完整標示營養成分及含量，違反食品衛生
    管理法第17條第1項第5款及第2項規定。案經基隆市衛生局
    於民國（下同）93年8月6日在轄內仁三路廟口之第26號攤查
    獲，乃當場製作抽驗物品報告表後，以93年9月9日基衛食壹
    字第0930013408號函檢附上開報告表（存根）及系爭食品包
    裝袋移請被告處理。嗣被告以93年9月14日北市衛七字第
    09336817400號函囑臺北市中正區衛生所（於94年1月1日改
    制為台北市中正區健康服務中心）調查取證，該所乃於93年
    9月20日訪談原告，並當場製作調查紀錄表後，同日以北市
    正衛二字第09360628500號函報請被告核處。經被告核認原
    告違反食品衛生管理法第17條第1項第5款及第2項規定，乃
    依同法第29條第1項第3款及第33條第2款、第3款規定，擇一
    以93年9月29日北市衛七字第09337045500號行政處分書（下
    稱原處分），處以原告新臺幣（下同）3萬元罰鍰，並限於
    文到後1個月內將系爭違規產品回收改善完竣。原告不服，
    提起訴願，經訴願決定以原處分關於原告未於系爭食品包裝
    標示有效日期之違規事實，予以處分，與行政院衛生署93年
    11月30日衛署食字第0930415490號公告意旨有違，而認定被
    告就該部分原處分未當，惟認原告就系爭食品外包裝確有未
    依前揭「市售包裝食品營養標示規範」規定提供營養標示之
    部分，仍有違反食品衛生管理法第17條第2項規定，依訴願
    法第79條第2項「原行政處分所憑理由雖屬不當，但依其他
    理由認為正當者，應以訴願為無理由。」之規定，決定駁回
    訴願後，原告仍有不服，遂提起本件行政訴訟。是本件僅需
    就原告有無違反食品衛生管理法第17條第2項規定為審理範
    圍。
乙、兩造聲明：
  一、原告聲明：訴願決定及原處分均撤銷。
  二、被告聲明：駁回原告之訴。
丙、兩造之爭點：
    本件原告有無違反食品衛生管理法第17條第2項規定？
原告主張：
    查食品衛生管理法第17條第2項的規定，須為中央主管機關
    公告指定應標示營養成分及含量之食品，未依規定標示營養
    成分及含量，始有違反食品衛生管理法第17條第2項規定之
    適用。系爭食品並非主管機關公告指定應標示營養成分及含
    量之食品，則本件被告依違反「市售包裝食品營養標示規範
    」及食品衛生管理法第17條第2項規定處罰，顯有違誤。
被告主張：
    按食品衛生管理法第17條第2項規定，經中央主管機關公告
    指定之食品，應以中文及通用符號顯著標示營養成分及含量
    ；其標示方式及內容，並應符合中央主管機關之規定。再按
    行政院衛生署90年9月10日衛署食字第0900057121號公告之
    「市售包裝食品營養標示規範」規定二、．．．凡標有營養
    宣稱之市售包裝食品，即需依該標示規範提供其營養標示。
    ．．．即使未標有營養宣稱之市售包裝食品，如擬提供營養
    標示，亦應遵守該營養標示規範。本件原告於事實欄所述之
    時、地，為基隆市衛生局查獲其製造販售之「安溪名產豆簽
    」（製造日期93.07.30，保存期限180天）食品外包裝未依
    規定標示「有效日期」，及該食品製造時雖非屬經行政院衛
    生署公告應標示營養成分及含量之食品，惟因於包裝上提供
    營養標示，卻未依行政院衛生署公告「市售包裝食品營養標
    示規範」規定之方式、內容完整標示營養成分及含量之違規
    事實，有基隆市衛生局93年9月9日基衛食壹字第0930013408
    號函及所附抽驗物品報告表（存根）、系爭食品包裝袋、台
    北市中正區衛生所93年9月20日北市正衛二字第09360628500
    號函及所附同日訪談原告之調查紀錄表等影本各1份附原處
    分卷可稽。是本件原告之違章事實明確，洵堪認定。是原告
    主張系爭食品包裝對於成分之標示也依營養及含量分別為之
    ，所使用文字雖與食品衛生管理法規定未完全一致，但仍是
    本著該法精神為之，並無欺瞞消費者意圖，消費者亦不會因
    而受損害，原告於接受調查後，即依規定改善，實難接受本
    件處分云云。按食品衛生管理法第17條第2項係強制規定，
    且不以實害結果之發生為必要，提供食品標示之行為人，其
    為標示之方式及內容，均應符合中央主管機關之規定，如有
    違反，即應予處罰，縱令原告事後已為改善，亦無礙其先前
    違規事實之成立，此徵諸前揭食品衛生管理法第17條第2項
    及第33條規定甚明。是原告主張各節，核屬誤解法令，不足
    採據。
    理  由
一、按「本法所稱標示，係指於下列物品用以記載品名或說明之
    文字、圖畫或記號︰一、食品、食品添加物、食品用洗潔劑
    之容器、包裝或說明書。二、食品器具、食品容器、食品包
    裝之本身或外表。」「本法所稱主管機關︰在中央為行政院
    衛生署；在直轄巿為直轄巿政府；在縣（巿）為縣（巿）政
    府。」、「經中央主管機關公告指定之食品，應以中文及通
    用符號顯著標示營養成分及含量；其標示方式及內容，並應
    符合中央主管機關之規定。」、「食品、食品添加物、食品
    器具、食品容器、食品包裝或食品用洗潔劑，經依第24條規
    定抽查或檢驗者，由當地主管機關依抽查或檢驗結果為下列
    之處分：．．．三、標示違反第十七條、第十八條或第十九
    條第一項規定者，應通知限期回收改正；屆期不遵行或違反
    第十九條第二項規定者，沒入銷毀之。」「有下列行為之一
    者，處新臺幣三萬元以上十五萬元以下罰鍰；一年內再次違
    反者，並得廢止其營業或工廠登記證照：．．．三、違反中
    央主管機關依．．．第十七條第二項所為之規定者。」食品
    衛生管理法第8條、第9條、第17條第2項、第29條第1項第3
    款、第33條第3 款定有明文。次按行政院衛生署90年9 月10
    日衛署食字第0900057121號公告：「主旨：公告『市售包裝
    食品營養標示規範』及『市售包裝食品營養宣稱規範』．．
    ．，自民國91年9 月1 日起（以產品在工廠完成製造之日期
    為準）實施。依據：食品衛生管理法第17條第2 項。」又巿
    售包裝食品營養標示規範規定：「．．．二、基於業者主動
    標示及漸進推展營養標示制度之原則，凡標有營養宣稱之市
    售包裝食品，即需提供其營養標示。．．．另，即使未標有
    營養宣稱之市售包裝食品，如擬提供營養標示，則亦應遵守
    本公告營養標示規範。三、市售包裝食品營養標示方式，需
    於包裝容器外表之明顯處所提供以下標示之內容：（一）標
    示項目：１、『營養標示』之標題。２、熱量。３、蛋白質
    、脂肪、碳水化合物、鈉之含量（註：此碳水化合物包括膳
    食纖維）。４、其它出現於營養宣稱中之營養素含量。５、
    廠商自願標示之其他營養素含量。（二）對熱量及營養素含
    量標示之基準：固體（半固體）須以每100 公克或以公克為
    單位之每一份量標示．．．（三）對熱量及營養素含量標示
    之單位：食品中所含熱量應以大卡標示，蛋白質、脂肪、碳
    水化合物應以公克表示，鈉應以毫克表示，其他營養素應以
    公克、毫克或微克表示。（四）每日營養素攝取量之基準值
    ．．．（五）數據修整方式．．．」臺北市政府90年8 月23
    日府秘二字第9010798100號公告：「主旨：公告本府主管業
    務委任事項，並自90年9 月1 日起生效。．．．公告事項．
    ．．六、本府將下列業務委任本府衛生局，以該局名義執行
    之．．．（七）食品衛生管理中有關本府權限事項。．．．
    」。
二、本件原處分以原告製造販售之「安溪名產豆簽」食品，製造
    時雖非屬經行政院衛生署公告應標示營養成分及含量之食品
    ，惟因於包裝上提供營養標示，卻未依行政院衛生署公告「
    市售包裝食品營養標示規範」規定之方式、內容完整標示營
    養成分及含量，違反食品衛生管理法第17條第2項規定。案
    經基隆市衛生局於93 年8月6日在轄內仁三路廟口之第26號
    攤查獲，乃當場製作抽驗物品報告表後，以93年9月9日基衛
    食壹字第0930013408 號函檢附上開報告表（存根）及系爭
    食品包裝袋移請被告處理。嗣被告以93年9月14日北市衛七
    字第09336817400號函囑臺北市中正區衛生所（於94年1月1
    日改制為台北市中正區健康服務中心）調查取證，該所乃於
    93年9月20日訪談原告，並當場製作調查紀錄表後，同日以
    北市正衛二字第09360628500號函報請被告核處。經被告核
    認原告違反食品衛生管理法第17條第2項規定，乃依同法第
    29條第1項第3款及第33條第3款規定，以原處分處以3萬元罰
    鍰，並限於文到後1個月內將系爭違規產品回收改善完竣，
    固非無見。惟查：
（一）食品衛生管理法第17條第2項規定「經中央主管機關公告
      指定之食品，應以中文及通用符號顯著標示營養成分及含
      量；其標示方式及內容，並應符合中央主管機關之規定。
      」，是以該條規範之對象為「經中央主管機關公告指定之
      食品」為限甚明。經查，本件原告製售之系爭豆簽，於93
      年8月6日基隆市衛生局查獲時，並非經中央主管機關衛生
      署公告指定應標示營養成分及含量之食品，為被告所不爭
      執，並陳明係公告於94年1月1日開始強制需標示營養成分
      及含量，是本件被告以原告未標示營養成分及含量予以處
      分，於法自有違誤。
（二）被告雖主張略以行政院衛生署依據食品衛生管理法第17條
      第2項以90年9月10日衛署食字第0900057121號公告『市售
      包裝食品營養標示規範』及『市售包裝食品營養宣稱規範
      』．．．，自民國91年9月1日起（以產品在工廠完成製造
      之日期為準）實施，依該規範第二點規定「基於業者主動
      標示及漸進推展營養標示制度之原則，凡標有營養宣稱之
      市售包裝食品，即需提供其營養標示。．．．另，即使未
      標有營養宣稱之市售包裝食品，如擬提供營養標示，則亦
      應遵守本公告營養標示規範」，原告製售之系爭豆簽，已
      於包裝上提供營養標示，卻未依該規範規定之方式、內容
      完整標示營養成分及含量，仍屬違反食品衛生管理法第17
      條第2項規定，仍應處罰云云。惟按「行政機關之公告行
      為如對人民財產權之行使有所限制，法律就該公告行為之
      要件及標準，須具體明確規定」司法院著有釋字第564號
      解釋可參，經查，食品衛生管理法第17條第2項後段規定
      ，僅授權中央主管機關規定「營養成分及含量之標示方式
      及內容」，並未有其他罰則之授權，而行政院衛生署上開
      包裝食品營養標示規範亦僅載明「基於業者主動標示及漸
      進推展營養標示制度之原則，凡標有營養宣稱之市售包裝
      食品，即需提供其營養標示。．．．另，即使未標有營養
      宣稱之市售包裝食品，如擬提供營養標示，則亦應遵守本
      公告營養標示規範」，初未涉及對於非屬「經中央主管機
      關公告指定之食品」業者主動標示，其標示未依該規範者
      ，得予處罰之規定；行政院衛生署該規範對於未經公告應
      標示營養之食品，僅屬行政程序法第165條「行政機關在
      其職權或所掌事務範圍內，為實現一定之行政目的，以輔
      導、協助、勸告、建議或其他不具法律上強制力之方法，
      促請特定人為一定作為或不作為之行為」行政指導之性質
      ，被告自行廣大解釋，將其作為處罰之構成要件，違反法
      律保留原則，於法無據，自屬無可維持，應予撤銷。
三、從而，本件原處分於法不合，訴願決定予以維持，亦嫌疏略
    ，均應由本院予以撤銷。
據上論結，本件原告之訴為有理由，爰依行政訴訟法第98條第3
項前段，判決如主文。
中    華    民    國    95    年     3    月   23     日
                            第一庭審判長法  官   王立杰
                                        法  官   胡方新
                                        法  官   黃清光
上為正本係照原本作成。
如不服本判決，應於送達後20日內，向本院提出上訴狀並表明上
訴理由，如於本判決宣示後送達前提起上訴者，應於判決送達後
20日內補提上訴理由書（須按他造人數附繕本）。
中    華    民    國    95    年     3    月   23     日
                                       書記官    楊子鋒


司法院資訊處製作；財團法人民間司法改革基金會備份。
